最高法院刑事判決　　　　　　九十四年度台上字第二五一五號
　　上　訴　人　甲○○
　　　　　　　　　　　　468.
上列上訴人因偽造文書案件，不服台灣高等法院台南分院中華民
國九十一年七月二日第二審更審判決（九十年度上更(一)字第四五
三號，起訴案號：台灣台南地方法院檢察署八十七年度偵字第五
０二六號），提起上訴，本院判決如下：
    主  文
原判決撤銷，發回台灣高等法院台南分院。
    理  由
本件原判決認定上訴人甲○○意圖為自己不法所有，基於概括犯
意，先於民國八十六年九月間某日，在台南市某處向不知情之史
義昌佯稱有辦法幫陳永福辦理信用卡，乃自史義昌處取得陳永福
之身分證影本，再於八十六年十月間在不詳地點，偽造設於台南
市○○路九十二號六樓之旺福房屋仲介有限公司（下稱旺福公司
，內含統一發票專用章字樣）印章一顆，以偽造旺福公司出具之
陳永福八十六年八、九、十月份薪資袋各一個，並各於其上偽造
旺福公司統一發票專用章印文各一枚，及偽造旺福公司及柯驊印
章各一顆，以偽造旺福公司八十六年十月十七日出具之員工（陳
永福）職務證明書、八十五年度各類所得扣繳暨免扣繳憑單各一
紙，其上均偽造旺福公司及柯驊印文各一枚，不實之中興商業銀
行台南分行存款簿一頁，及於同年月二十三日在不詳地點，於美
國運通信用卡會員申請表信用卡申請人簽署欄上偽造陳永福署押
一枚，以偽造會員申請表，持向美國運通商業銀行（下稱美國運
通銀行）申請信用卡，使該行陷於錯誤而核發該信用卡。上訴人
取得信用卡後，在信用卡上偽簽陳永福之姓名，再分別持該信用
卡於八十六年十一月十九日及二十日，至台南市○○路二三五號
之「藝境設計家」及中華西路一段四二二號之「兔女郎ＫＴＶ」
各消費新台幣（下同）二萬五千元，並於簽帳單上偽簽陳永福之
署押，均使各該簽帳單具有陳永福為簽帳單上所載之消費之文義
，上開商家均因陷於錯誤同意其消費，上訴人因而獲得上開消費
之不法利益，均足以生損害於美國運通銀行及陳永福。上訴人又
承上開概括犯意，於同年十月中旬某日，在台南市○○路三四號
計程車派車站，向周矢勤佯稱可代辦信用卡，乃取得周矢勤之身
分證影本。其後一方面告知周矢勤申請信用卡未通過，另一方面
則於八十六年十一月間在不詳地點，偽造設於台南市○○街○段
十二巷三四一號之玖順工程有限公司（下稱玖順公司）印章、吳
麗香印章各一顆，以偽造八十五年度各類所得扣繳暨免扣繳憑單
一紙，並於其上偽造玖順公司及吳麗香印文各一枚、不實之台南
市第五信用合作社活期儲蓄存款存摺一頁，及於八十六年十一月
二十日在不詳地點，於美國運通信用卡會員申請表信用卡申請人
簽署欄上偽造周矢勤署押一枚，持向美國運通銀行申請周矢勤之
信用卡，使美國運通銀行陷於錯誤而交付信用卡予上訴人。上訴
人乃持該信用卡，以同上揭手法，分別於同年十二月十一日及十
二日，二度至「金絲貓視聽歌唱中心」消費，各獲取三萬五千三
百元、四萬一千二百元額度之不法利益；又於同年月十四日及十
七日，二度至阿義汽車音響社，各獲取三萬七千七百元、五萬八
千八百五十元上開消費之不法利益，均足以生損害於美國運通銀
行及周矢勤等情。因而將第一審科刑之判決撤銷，改判依牽連犯
關係，從一重論處上訴人連續行使偽造私文書，足以生損害於他
人罪刑，固非無見。
惟查：(一)按犯罪事實應依證據認定，有罪之判決書內並應將認定
犯罪事實所憑之證據，於理由內記載，為刑事訴訟法第一百五十
四條第二項、第三百十條第一款所明定。此項證據，自係指實際
上確係存在，就該案卷宗不難考見者而言，如判決書內所記載之
證據，與原卷內容顯不相符或不存在，自屬採證違法。原判決採
取陳永福信用卡影本為論處上訴人之犯罪證據之一。但卷內資料
並無該信用卡影本存在，原判決採為論處上訴人罪刑之依據，自
屬採證違法。(二)上訴人於原審抗辯稱陳永福之美國運通卡是以掛
號信寄至台南市○○路三八八號四樓之六，該處為莊惠珠所有，
而莊惠珠於原審證稱不認識上訴人，該處是租給別人，則該時期
究為何人承租該址，收到陳永福之信用卡而冒用，即有查明之必
要等語（見原審上更(一)卷二第二十七、二十八頁）。依卷內所附
陳永福之「美國運通信用卡會員申請表」之記載（原審上更(一)卷
二第五十頁），寄發信用卡之地址為「台南市○○路三八八號四
樓之六」。而台南市○○路三八八號四樓之六之所有權人即證人
莊惠珠於原審證稱：不認識上訴人，亦不認識陳永福，該房子是
租給他人等語（見原審上更(一)卷一第一０三、一０四頁）。如果
無訛，上訴人之辯解似非無據。如上訴人非租屋之人，美國運通
銀行寄送陳永福之信用卡，究竟由何人簽收？此與認定上訴人此
部分犯罪攸關。原判決並未詳加調查審認，遽行判決，尚嫌速斷
，難昭折服。(三)原判決另對於附表十二、十三所列之中興商業銀
行台南分行存款簿壹頁、台南市第五信用合作社活期儲蓄存款存
摺壹頁等物，認屬上訴人所有且供犯罪所用，依刑法第三十八條
第二款之規定，諭知沒收。惟該存款簿及存摺似為上訴人犯本罪
而製作，已和同時偽造之旺福公司之扣繳憑單、員工職務證明書
、薪資袋及玖順公司之扣繳憑單等文書，交付美國運通銀行供作
申請信用卡之用。如已交付該銀行之存款簿及存摺仍屬上訴人所
有，而諭知沒收，何以同時交付偽造之扣繳憑單等物，未依法宣
告沒收？原判決未詳予調查審認，自有未合。上訴意旨執以指摘
原判決不當，非無理由，應認仍有發回更審之原因。
據上論結，應依刑事訴訟法第三百九十七條、第四百零一條，判
決如主文。
中　　華　　民　　國　九十四　年　　五　　月　 十三　 日
                      最高法院刑事第十一庭
                          審判長法官  洪　清　江
                                法官  石　木　欽
                                法官  李　伯　道
                                法官  韓　金　秀
                                法官  張　清　埤
      本件正本證明與原本無異
                                      書  記  官
中　　華　　民　　國　九十四　年　　五　　月　 二十　 日
                                                      Ｌ
